臺灣彰化地方法院民事判決
110年度重訴字第123號
原      告  張炳煌  
訴訟代理人  王士豪律師
複  代理人  王思雁律師
            郭明柔  
被      告  李○峰    （真實姓名住址詳卷）
訴訟代理人  李冠穎律師
兼  法  定
代  理  人  李○欽    （真實姓名住址詳卷）
追加  被告  陳威德  

法定代理人  洪玉眞  
上列當事人間請求損害賠償事件，本院於民國111年3月8日言詞
辯論終結，判決如下：
    主  文
一、被告甲○○、陳威德應連帶給付原告新臺幣416萬元，及被告
    甲○○自民國111年3月9日起，被告陳威德自民國111年1月28
    日起，均至清償日止，按週年利率百分之5計算之利息。
二、被告甲○○、李○欽應連帶給付原告新臺幣416萬元，及均自民
    國111年3月9日起至清償日止，按週年利率百分之5計算之利
    息。
三、本判決第一、二項所命給付，如有任一被告為全部或一部之
    給付者，其餘被告於該給付範圍內免給付之義務。
四、被告陳威德應給付原告新臺幣200萬元，及自民國111年1月2
    8日起至清償日止，按週年利率百分之5計算之利息。
五、原告其餘之訴駁回。
六、訴訟費用由被告甲○○、李○欽連帶負擔百分之40，由被告陳
    威德負擔百分之60。
七、本判決第一、二項於原告以新臺幣139萬元為被告甲○○、李○
    欽、陳威德供擔保後，得假執行。但被告甲○○、李○欽、陳
    威德如以新臺幣416萬元為原告預供擔保後，得免為假執行
    。
八、本判決第四項於原告以新臺幣67萬元為被告陳威德供擔保後
    ，得假執行。但被告陳威德如以新臺幣200萬元為原告預供
    擔保，得免為假執行。
九、原告其餘假執行之聲請駁回。
    事實及理由
壹、程序事項（本件所有被告下合稱被告，單指一人則逕稱其姓
    名）：
　一、按宣傳品、出版品、廣播、電視、網際網路或其他媒體對
      下列兒童及少年不得報導或記載其姓名或其他足以識別身
      分之資訊：四、為刑事案件、少年保護事件之當事人或被
      害人。又行政機關及司法機關所製作必須公開之文書，除
      前項第3款即否認子女之訴、收養事件、親權行使、負擔
      事件或監護權之選定、酌定、改定事件之當事人或關係人
      或其他法律特別規定之情形外，亦不得揭露足以識別前項
      兒童及少年身分之資訊，兒童及少年福利與權益保障法第
      69條第1項第4款、第2項分別定有明文。本件原告起訴主
      張甲○○向其為詐欺侵權行為，而甲○○於事發當時係未滿18
      歲之少年，且為臺灣高雄少年及家事法院110年度少調字
      第995號案件之當事人，則依前揭規定，本判決不得揭露
      甲○○之身分識別相關資訊。又因一般人由法定代理人及相
      關親屬之身分資訊亦可得知少年之身分資訊，因此將甲○○
      法定代理人即被告李○欽及相關親屬楊○美姓名亦加以部分
      遮隱，以避免直接揭露。
　二、按訴狀送達後，原告不得將原訴變更或追加他訴；但請求
      之基礎事實同一，擴張或縮減應受判決事項之聲明者者，
      不在此限，民事訴訟法第255條第1項第2款、第3款分別定
      有明文。復按民事訴訟法第255條第1項第2款之規定，因
      可利用原訴訟資料，除有礙於對造防禦權之行使外，得適
      用於當事人之變更或追加（最高法院106年度第13次民事
      庭會議決議要旨參照）。本件原告起訴原聲明：被告甲○○
      、李○欽、楊○美應連帶給付原告新臺幣（下同）617萬元
      ，及自起訴狀繕本送達翌日起至清償日止，按週年利率百
      分之5計算之利息。嗣經原告確認楊○美並非被告甲○○之法
      定代理人，爰撤回對楊○美之起訴。而楊○美自本院送達撤
      回通知之日起10日內未表示異議（本院卷第129頁），依
      民事訴訟法第262條第4項之規定，視為同意原告前揭訴之
      撤回。另原告復基於陳威德與甲○○為同一詐騙集團成員，
      彼此犯意聯絡及行為分擔共同詐騙原告，經重新核算合計
      受有616萬元之財產損害等情，遂追加陳威德為被告，並
      減縮本金及利息起算日，變更聲明為：被告甲○○、李○欽
      、陳威德應連帶給付原告616萬元，及自訴之追加狀繕本
      送達翌日起至清償日止，按週年利率百分之5計算之利息
      。（本院卷第77頁、第117頁、第183頁）。經核其前開追
      加陳威德為共同被告所請求之基礎事實，與起訴主張之基
      礎事實，均係本於原告遭甲○○與陳威德共同詐騙之事實，
      二者基礎事實為同一；且追加被告後均可利用現有之訴訟
      資料，而無礙於被告防禦權之行使，核與上開規定相符。
      另請求損害賠償金額由617萬元減縮為616萬元，另就利息
      請求部分並未區分被告，均自訴之追加狀繕本送達翌日起
      算，均核屬減縮訴之聲明。是原告追加被告及減縮請求，
      依上開規定，應予准許。
　三、按對於無訴訟能力人為送達者，應向其全體法定代理人為
      之，為民事訴訟法第127條第1項所明定。亦即對於無訴訟
      能力人為送達者，僅其法定代理人有受領送達之權限。查
      陳威德現年19歲，其生父死亡後，於110年4月3日改由其
      母洪玉真行使負擔權利義務。而陳威德之法定代理人洪玉
      真及另一被告甲○○受均合法通知，未於言詞辯論期日到場
      ，核無民事訴訟法第386條各款所列情形，爰依原告聲請
      ，由其一造辯論而為判決。　　
貳、兩造陳述：
  一、原告主張：
　　㈠緣陳威德及甲○○所屬詐騙集團成員於110年3月間，假借檢
      察官名義致電伊，向伊施用詐術，謊稱伊涉及刑事案件，
      須向檢察官繳納保證金以免遭羈押云云。伊於備感緊張、
      恐懼及壓力之情況下不疑有他，遂依詐騙集團成員之指示
      ，先於110年3月10日至第一銀行員林分行提領200萬元交
      給該詐騙集團車手及陳威德，次於同年月11日至第一銀行
      員林分行提領200萬元交給陳威德及甲○○，再於同年月25
      日至陽信銀行員林分行提領90萬元交給甲○○。此外，伊亦
      將其第一銀行及郵局金融卡交付予甲○○，再由陳威德及甲
      ○○等詐騙集團成員自伊之第一銀行帳戶及郵局帳戶合計提
      領126萬元。
　　㈡陳威德加入本件詐騙集團擔任車手之工作，其與甲○○等同
      一詐騙集團成員基於犯意聯絡及行為分擔，共同詐騙伊，
      致伊受騙上當而交付現金及金融卡，總計受有616萬元之
      財產損害。陳威德與甲○○等同一詐騙集團成員上開所為乃
      數人共同不法侵害伊之財產權，參照民法第184條第1項前
      段及第185條第1項規定，陳威德應與甲○○等同一詐騙集團
      成員，就伊全部損害616萬元，連帶負擔損害賠償責任。
      本件被告甲○○為上開行為時正值16歲，為限制行為能力人
      ，且被告甲○○行為時具有識別能力；又甲○○之法定代理人
      李○欽未盡監督及管理教養之責，放任被告甲○○從事不法
      詐欺工作，難辭其咎，參照民法第187條第1項規定，應與
      甲○○就伊全部損害616萬元，負擔連帶損害賠償責任。
　　㈢並聲明：1.甲○○、李○欽、陳威德應連帶給付原告616萬元
      ，及自訴之追加狀繕本送達翌日起至清償日止，按週年利
      率百分之5計算之利息。2.原告願供擔保，請准宣告假執
      行。
  二、甲○○辯稱：
　　㈠由臺灣高雄少年及家事法院少年法庭保護庭之宣示筆錄附
      件之附表一可見，伊所涉之取款金額僅有416萬元【計算
      式：200萬+90萬+1萬+1萬+10萬+1萬+8萬+10萬+10萬+10萬
      +1.5萬+15萬+1.5萬+12萬+15萬+15萬+15萬=416萬】。原
      告竟將其於110年3月10日12時45分提領200萬元交予陳威
      德部分，一併計入本訴向伊請求之金額，然原告此次交付
      遭詐騙金額之時間（3月10日）與伊所涉之各次時間（3月
      11日以後）並非無法為明確切割，且3月10日該次原告遭
      詐騙過程完全與伊無涉，不可歸責於伊，更無因果關係，
      伊就本訴至多僅需負擔416萬元之損害賠償責任。
　　㈡關於詐騙集團犯罪事件，近年來新聞媒體多所報導、分析
      ，警政單位不斷宣導及設置反詐騙專線165電話等情，為
      一般具有相當知識經驗之人所週知之事實。警務人員、金
      融機構行員，甚至設有自動櫃員機之便利商店店員等，於
      接觸疑似遭詐騙民眾欲進行匯款、轉帳等行為時，出言勸
      導制止，防止民眾受騙之訊息亦時有所聞。本件原告為24
      年9月4日生、高職畢業，顯為具有相當知識經驗之成年人
      ，對於上開社會事實及生活經驗亦難諉為不知。原告於11
      0年3月10日第一次遭被告陳威德詐騙起，迄至最後一次帳
      戶遭提領（110年3月30日）之時間長達21日，依一般具有
      相當知識經驗之人之注意程度而言，原告理應就本件詐騙
      行為類型有相當之認知及警覺性，並得以防範注意避免再
      次受騙，或於有疑慮時先撥打諮詢專線確認，豈知，原告
      竟一再聽從詐騙集團成員之指示交付現金，抑或提款卡及
      密碼，堪認原告亦有未盡善良管理人之注意甚明，且其行
      為為本件損害發生之共同原因。從而，原告就本件損害之
      發生，亦應負擔50％之與有過失責任，始謂公平等語。
　　㈢並聲明：1.原告之訴駁回。2.如受不利之判決，被告願供
      擔保請准宣告免為假執行。
  三、被告陳威德之法定代理人洪玉真及李○欽均未於言詞辯論
      期日到場，亦未提出書狀作何聲明或陳述。
參、本院之判斷：
　一、陳威德部分：
      本件原告主張陳威德詐欺導致伊損失616萬元事實，業據
      其提出其提出臺灣彰化地方檢察署檢察官110年度少連偵
      字第74號起訴書為佐（本院卷第83頁至第92頁），復經本
      院職權調閱上開卷宗查核屬實。陳威德之法定代理人洪玉
      真已於相當時期受合法之通知，既未於言詞辯論期日到場
      ，復未提出準備書狀爭執，依民事訴訟法第280條第3項準
      用第1項規定，視同自認；本院審酌上開證物，認原告主
      張之事實為真實。從而就本件陳威德詐欺原告616萬元，
      其中關於原告遭詐騙先後於110年3月11日至第一銀行員林
      分行提領200萬元、同年月25日至陽信銀行員林分行提領9
      0萬元，及原告第一銀行帳戶及郵局帳戶遭提領126萬元等
      情，合計416萬元部分（下或稱416萬元），陳威德應與甲
      ○○依民法第185條負共同侵權行為責任；另就110年3月10
      日原告遭詐騙至第一銀行員林分行提領200萬元部分（下
      或稱200萬元），陳威德則應單獨負侵權行為責任（均詳
      後述）。
　二、原告請求被告連帶給付416萬元，有無理由？
　　㈠因故意或過失，不法侵害他人之權利者，負損害賠償責任
      ；故意以背於善良風俗之方法，加損害於他人者亦同。數
      人共同不法侵害他人之權利者，連帶負損害賠償責任；不
      能知其中孰為加害人者亦同；造意人及幫助人，視為共同
      行為人。民法第184條第1項、185條分別定有明文。次按
      所謂共同侵權行為，係指數人共同不法對於同一之損害，
      與以條件或原因之行為。加害人於共同侵害權利之目的範
      圍內，各自分擔實行行為之一部，而互相利用他人之行為
      ，以達其目的者，仍不失為共同侵權行為人，而應對於全
      部所發生之結果，連帶負損害賠償責任（最高法院78年度
      台上字第2479號判決要旨參照）。
　　㈡復按當事人主張之事實，經他造於準備書狀內或言詞辯論
      時或在受命法官、受託法官前自認者，無庸舉證，民事訴
      訟法第279條第1項定有明文。又當事人對於他造主張之事
      實，於言詞辯論時不爭執者，依民事訴訟法第280條第1項
      之規定，視同自認，此之所謂「不爭執」，係指不陳述真
      否之意見而言，若已積極的明白表示「對於他造主張之事
      實不爭執」，即係同法第279條第1項所定之自認，以後縱
      為爭執之陳述，亦與已經自認之效力無影響（最高法院90
      年度台上字第1972號判決、110年度台上字第1592號判決
      要旨參照）。經查就原告所主張事實，其中甲○○於110年3
      月11日後擔任車手，或當場收受原告所交付款項，或持原
      告提款卡提領款項，與陳威德共同侵害原告合計416萬元
      ，業經甲○○明確表示不爭執（本院卷第54頁、第133頁、
      第185頁），依民事訴訟法第279條第1項規定，原告無庸
      舉證，本院應納入判決基礎。
　　㈢又按無行為能力人或限制行為能力人，不法侵害他人之權
      利者，以行為時有識別能力為限，與其法定代理人連帶負
      損害賠償責任，民法第187條第1項前段定有明文。查甲○○
      於93年出生，其於前揭行為時係未滿20歲之限制行為能力
      人，其因不法侵害原告權利，應負共同侵權行為損害賠償
      責任，已如前述，其李○欽既為其法定代理人，揆諸前揭
      規定，自應與其連帶負損害賠償責任。而李○欽已於相當
      時期受合法之通知，既未於言詞辯論期日到場，復未提出
      準備書狀爭執，依民事訴訟法第280條第3項準用第1項規
      定，視同自認；且其未能舉證證明其等對甲○○之監督並未
      疏懈，或縱加以相當之監督，仍不免發生損害。從而，原
      告請求李○欽應與甲○○連帶給付原告416萬元本息，即屬有
      據。
　　㈣再按所謂不真正連帶債務，係指數債務人具有同一給付目
      的，本於各別之發生原因，對債權人各負全部給付義務，
      因債務人一人為給付，他債務人即同免其責任之債務。又
      不真正連帶債務與連帶債務在性質上並不相同，民法有關
      連帶債務之規定，多不適用於不真正連帶債務，且其判決
      主文亦不得逕以「被告應連帶給付」之記載方式為之，否
      則即與不真正連帶債務本旨不符（最高法院89年度台上字
      第2240號判決要旨參照）。查就本件原告受詐欺損失416
      萬元部分，甲○○與陳威德應依民法第185條第1項之規定，
      負連帶賠償責任；李○欽則係依民法第187條第1項前段之
      規定則與甲○○負連帶賠償責任；其客觀上均在填補同一侵
      權行為而生之損害，然其係本於不同法律原因而生，具同
      一之給付目的之債務，揆諸前揭說明，應為不真正連帶債
      務關係，以上任一被告已為全部給付或一部之給付者，其
      餘被告就其已履行之範圍內，即可免給付之義務。從而原
      告聲明請求被告間應負連帶賠償責任，容有誤會。
　三、原告請求被告連帶給付200萬元，有無理由？
　　㈠陳威德部分：陳威德應就其詐欺原告200萬元乙節，負侵權
      行為損害賠償責任，已如前述。
　　㈡甲○○與李○欽部分：
　　　⒈按共同侵權行為，須各行為人之行為皆成立侵權行為為
        要件，而侵權行為之成立，須行為人因故意過失不法侵
        害他人權利，亦即行為人須具備歸責性、違法性，並不
        法行為與損害間有因果關係，始能成立，且主張侵權行
        為損害賠償請求權之人，對於侵權行為之成立要件應負
        舉證責任（最高法院109年度台上字第912號判決要旨參
        照）。是民事法上之共同侵權行為人間，固不以主觀上
        有意思聯絡為要，惟仍須各行為人之行為均為損害發生
        之原因，始能要求行為人就損害之發生負擔共同侵權之
        責。復按當事人主張有利於己之事實者，就其事實有舉
        證之責任，民事訴訟法第277條前段亦有明文。甲○○固
        自認與陳威德共同侵害原告合計416萬元，惟否認共同
        參與110年3月10日詐欺原告200萬元行為，原告自應就
        此部分要件事實，即該200萬元之損害與甲○○之行為間
        有因果關係一節，負擔舉證責任。
　　　⒉原告固主張：甲○○與陳威德為同一詐騙集團成員，一起
        前往超商與原告見面，之後又一同前往銀行及郵局用提
        款卡提領款項，依民法第184、185條規定應負連帶賠償
        責任云云（本院卷第184頁）。惟查110年度少連偵字第
        74號起訴書附表一編號1所示，於110年3月10日12時45
        分之該次犯罪行為「面交車手」欄位僅記載為A男，並
        非甲○○；遍觀卷內所有證據，並無顯示甲○○就該次110
        年3月10日之詐欺犯行有何具體參與及分工之行為。縱
        翌日即同年3月11日係由甲○○出面取款，仍不能依此認
        定甲○○必有參與前次3月10日之詐欺分工。又核諸單純
        參與詐騙集團之行為，與具體個案中因詐騙集團之詐欺
        分工行為致生被害人財產上損害，兩者迥然有別，不容
        混淆。是甲○○縱然與陳威德參與同一詐欺集團，亦難據
        此逕認：甲○○參與110年3月10日詐欺行為之分工，而為
        原告其餘200萬元損害之共同原因。原告復未提出其他
        證據證明甲○○有何行為係原告其餘200萬元損害發生之
        共同原因，則原告主張甲○○就其前開款項之損失，應負
        共同侵權行為之損害賠償責任等語，並無理由。
　　　⒊依民法第187條第1項規定意旨，法定代理人侵權責任之
        成立，以無行為能力人或限制行為能力人不法侵害他人
        權利為前提要件。查原告既未能舉證證明甲○○之行為與
        原告其餘200萬元之損失有何因果關係存在，已如前述
        ，則原告依前開規定請求李○欽應就甲○○之行為負法定
        代理人之侵權行為賠償責任，即屬無據。
　　㈢準此，原告遭詐騙200萬元部分，應由陳威德單獨負責；至
      於原告就該金額請求被告連帶給付云云，洵屬無據。
　四、被告抗辯原告與有過失，有無理由？
　　  李○欽抗辯：政府或媒體對於詐騙防範廣為宣導，原告為
      有相當知識經驗之成年人，應可辨識防範或撥打諮詢專線
      確認，卻仍受騙，應認原告對於損害之發生與有過失云云
      。惟查：
　　㈠在受詐欺而致損害之故意侵權行為態樣，被害人係因信任
      加害人言行而陷於錯誤，於此情形下，被害人意思表示之
      健全性既因加害人詐術之實施而受到侵害，若再以一般注
      意義務論斷其是否有過失及其過失程度，顯忽略其所受之
      侵害態樣本即係對其表意自由之侵害。從而就被詐欺之被
      害人是否未善盡自我注意義務，即應嚴格認定。
　　㈡復參諸原告如能察覺其中有詐，固可能減少或避免損害之
      發生，惟原告於本件事發時已年近86歲，被告並未舉證證
      明原告於受騙過程中得已察覺有詐術存在，且原告本無隨
      時查證防備他人對其詐欺取財之法令上或習慣上之義務，
      自不得以原告未能查證並察覺詐術，認為原告對於損害之
      發生或擴大為與有過失，故被告上開抗辯洵非可採。
　五、末按給付無確定期限者，債務人於債權人得請求給付時，
      經其催告而未為給付，自受催告時起，負遲延責任；其經
      債權人起訴而送達訴狀，或依督促程序送達支付命令，或
      為其他相類之行為者，與催告有同一之效力。遲延之債務
      ，以支付金錢為標的者，債權人得請求依法定利率計算之
      遲延利息。應付利息之債務，其利率未經約定，亦無法律
      可據者，週年利率為百分之5。民法第229條第2項、第233
      條第1項前段、第203條分別定有明文。查本件係屬侵權行
      為損害賠償之債，且為無確定期限者，並以支付金錢為標
      的；參以原告就利息請求部分減縮聲明，並未區分被告，
      均自訴之追加狀繕本送達翌日起算（本院卷第77頁、第11
      7頁、第183頁），則依上揭法律規定，就利息起算日：㈠
      陳威德部分，應自本件訴之追加狀繕本送達翌日即111年1
      月28日起算（該狀於111年1月17日寄存送達派出所，見本
      卷第109頁，依前揭說明，自同年1月18日起算，至同年1
      月27日發生寄存送達效力）。㈡就甲○○與李○欽部分，因原
      告自行送達訴之追加狀繕本予甲○○與李○欽，並未陳報送
      達日期；然核諸於次一言詞辯論期日即111年3月8日原告
      當庭再次陳述前揭減縮後訴之聲明，甲○○並未爭執無收受
      訴之追加狀繕本，李○欽受合法通知未到場則視同自認，
      從而本院認應自該次言詞辯論期日之翌日，即111年3月9
      日起算遲延利息。準此，原告就被告應給付之金額部分，
      依法得請求分別依前揭日期起算，均至清償日止，按法定
      利率即週年利率5％計算之利息。　
肆、綜上所述，原告依侵權行為損害賠償之法律關係，請求如主
    文第1項至第4項所示，為有理由，應予准許，逾此範圍之請
    求，則屬無據，應予駁回。
伍、原告陳明願供擔保，請求宣告假執行，關於其勝訴部分，核
    無不合，爰酌定相當之擔保金額，予以准許。併按民事訴訟
    法第392條第2項規定，依甲○○之聲請及職權酌定相當擔保金
    額宣告被告預供擔保後，得免為假執行。至於原告敗訴部分
    ，假執行之聲請失所附麗，應予駁回。
陸、本件事證已臻明確，兩造其餘攻擊防禦方法及證據，經核與
    判決結果不生影響，爰不予調查及一一論列，併此敘明。
柒、據上論結，本件原告之訴為一部有理由、一部無理由，依民
    事訴訟法第79條、第85條第2項、第390條第2項、第392條第
    2項，判決如主文。　
中　　華　　民　　國　　111 　年　　3 　　月　　31　　日
                  民事第一庭    法　官  徐沛然
以上正本係照原本作成。
如對判決上訴，應於判決送達後20日內向本院提出上訴狀。如委
任律師提起上訴者，應一併繳納上訴審裁判費。
中　　華　　民　　國　　111 　年　　4 　　月　　1 　　日
                                書記官  蔡明株